ACORDAO-COMPLETO-2460657

ACÓRDÃO 8332/2021 ATA 17/2021 - PRIMEIRA CÂMARA

VISTOS, relatados e discutidos estes autos de Aposentadorias, com fundamento nos arts. 1º, inciso V, e 39, inciso II, ambos da Lei 8.443, de 16 de julho de 1992, c/c o art. 259, inciso II, do Regimento Interno desta Corte de Contas, 
ACORDAM os Ministros do Tribunal de Contas da União, reunidos em sessão da 1ª Câmara, ante as razões expostas pelo Relator, em:
9.1. considerar ilegais os atos constantes das peças 3-5, relativos às aposentadorias de Almerio Ferreira Botelho Junior, Maria do Socorro Rebelo Vasconcelos e Cláudio José Limongi Batista, negando-lhes o correspondente registro, nos termos do art. 260, § 1º, do Regimento Interno desta Corte de Contas;
9.2. dispensar o ressarcimento das importâncias recebidas indevidamente de boa-fé, com fulcro na Súmula 106, desta e. Corte de Contas;
9.3. determinar ao Tribunal Regional do Trabalho da 11ª Região/AM e RR que:
9.3.1. comunique aos interessados o inteiro teor deste Acórdão, com fundamento nos arts. 71, inciso IX, da Constituição Federal e 262 do Regimento Interno desta Corte de Contas, no prazo de 15 (quinze) dias, contados a partir da ciência da presente deliberação, e, após, faça cessar os pagamentos decorrentes dos atos ora impugnados, sob pena de responsabilidade solidária da autoridade administrativa omissa;
9.3.2. emita novos atos de aposentadoria livres da irregularidade apontada, submetendo-os ao TCU, no prazo de trinta dias, consoante os arts. 262, § 2º, do Regimento Interno do TCU e 19, § 3º, da Instrução Normativa TCU 78/2018; 
9.3.3. alerte os Srs. Almerio Ferreira Botelho Junior, Maria do Socorro Rebelo Vasconcelos e Cláudio José Limongi Batista no sentido de que o efeito suspensivo proveniente da interposição de eventuais recursos, caso não providos, não os exime da devolução dos valores indevidamente percebidos após a notificação;
9.3.4. envie a esta Corte de Contas, no prazo de 30 (trinta) dias, por cópia, comprovantes de que os interessados tiveram ciência desta deliberação; 
9.4. dar ciência desta deliberação ao Tribunal Regional do Trabalho da 11ª Região/AM e RR;
9.5. determinar à Sefip que:
9.5.1. acompanhe o cumprimento das determinações elencadas nos itens 9.3.1 a 9.3.4 deste Acórdão; e
9.5.2. arquive os autos.

Pessoal: Atos de Aposentadoria da unidade emissora Tribunal Regional do Trabalho da 11ª Região/AM e RR, enviados ao TCU pela unidade de controle interno SETOR DE CONTROLE INTERNO - TRT/AM - JT para fins de análise e julgamento.

Primeira Câmara

Tribunal Regional do Trabalho da 11ª Região/AM e RR.

3. Interessados: Almerio Ferreira Botelho Junior (CPF XXX.740.952-XX); Cláudio José Limongi Batista (CPF XXX.222.682-XX); Maria do Socorro Rebelo Vasconcelos (CPF XXX.874.722-XX).

13.1. Ministros presentes: Walton Alencar Rodrigues (Presidente), Benjamin Zymler, Vital do Rêgo e Jorge Oliveira.
13.2. Ministros-Substitutos presentes: Augusto Sherman Cavalcanti (Relator) e Weder de Oliveira.

ACORDAO-COMPLETO-2526815

Acórdão 4824/2022 - Primeira Câmara

AUGUSTO SHERMAN

Cuidam os presentes autos de aposentadorias concedidas pelo Tribunal Regional do Trabalho da 11ª Região/AM e RR, conforme os termos constantes das peças 3-5, cujos atos foram encaminhados ao Tribunal por intermédio do Sistema e-Pessoal, na forma da Instrução Normativa TCU 78/2018, com parecer do órgão de Controle Interno pela legalidade. 
2.	A unidade técnica, ao analisar os fundamentos legais da concessão e as informações prestadas pelo órgão do controle interno, lavrou a instrução vista à peça 7, adiante parcialmente transcrita, com eventuais ajustes de forma:
" (...) 
Exame das Constatações
9.	Ato: 12888/2019 - Interessado: ALMERIO FERREIRA BOTELHO JUNIOR - CPF: XXX.740.952-XX
9.1.	Parecer do Controle Interno: considerar o ato Legal.
9.2.	Constatações e análises: 
9.2.1.	Houve o registro de pelo menos uma rubrica com 'Denominação para análise pelo TCU = Vantagem de caráter pessoal (606 - VANTAGEM DO ART.193 - LEI 8.112/90 - NOVAS APOSENT (Vantagem de caráter pessoal - Incorporação de opção de função) - R$ 3.072,36) .
a.	Justificativa do Gestor de Pessoal: Não há. Verificação efetuada no âmbito do TCU.
b.	Análise do Controle Interno:  Não há. Verificação efetuada no âmbito do TCU.
c.	Análise da Equipe Técnica:
Concessão da vantagem de opção que trata o art. 2º da Lei 8.911/1994, o que proporcionou acréscimo aos proventos de aposentadoria em relação a última remuneração da atividade, assim como em virtude de não haver incidência de contribuição previdenciária na atividade, resultando em descumprimento do disposto no art. 40, caput e § 2º, da Constituição Federal, com redação dada pela Emenda Constitucional 20/1998.
9.2.2.	Houve o registro de pelo menos uma rubrica com 'Denominação para análise pelo TCU = Vantagem de caráter pessoal (569 - VPNI-VANT.PES.L-9527 (DECIMOS) INATI (Vantagem de caráter pessoal - Incorporação de quintos/décimos de função) - R$ 2.984,45) .
a.	Justificativa do Gestor de Pessoal: Não há. Verificação efetuada no âmbito do TCU.
b.	Análise do Controle Interno:  Não há. Verificação efetuada no âmbito do TCU.
c.	Análise da Equipe Técnica:
A concessão da vantagem de quintos ou décimos está em consonância com a jurisprudência deste Tribunal e os critérios das Leis 8.911/1994 e 9.624/1998 (os períodos anteriores a 8/4/1998 são suficientes para a incorporação da vantagem de quintos) .
9.2.3.	Há categoria de tempo de contribuição 'Outros - de 01/11/1980 a 30/11/1980' que depende de análise manual.
a.	Justificativa do Gestor de Pessoal: Não há. Verificação efetuada no âmbito do TCU.
b.	Análise do Controle Interno:  Não há. Verificação efetuada no âmbito do TCU.
c.	Análise da Equipe Técnica:
'Constatou-se na Aba Mapa de Tempo a inclusão do período de contribuição ''Outros''. Ademais, verificou-se que este tempo averbado é irrelevante em relação ao tempo de contribuição utilizado para que o interessado adquirisse o direito de se aposentar pelo Fundamento Legal descrito no ato. Assim, o tempo de contribuição Outros informado no Formulário não interfere na apreciação pela legalidade do ato deste processo.'
9.2.4.	Há categoria de tempo de contribuição 'Outros - de 01/02/1980 a 30/09/1980' que depende de análise manual.
a.	Justificativa do Gestor de Pessoal: Não há. Verificação efetuada no âmbito do TCU.
b.	Análise do Controle Interno:  Não há. Verificação efetuada no âmbito do TCU.
c.	Análise da Equipe Técnica:
'Constatou-se na Aba Mapa de Tempo a inclusão do período de contribuição ''Outros''. Ademais, verificou-se que este tempo averbado é irrelevante em relação ao tempo de contribuição utilizado para que o interessado adquirisse o direito de se aposentar pelo Fundamento Legal descrito no ato. Assim, o tempo de contribuição Outros informado no Formulário não interfere na apreciação pela legalidade do ato deste processo.'
9.2.5.	Há categoria de tempo de contribuição 'Outros - de 01/04/1981 a 31/07/1981' que depende de análise manual.
a.	Justificativa do Gestor de Pessoal: Não há. Verificação efetuada no âmbito do TCU.
b.	Análise do Controle Interno:  Não há. Verificação efetuada no âmbito do TCU.
c.	Análise da Equipe Técnica:
'Constatou-se na Aba Mapa de Tempo a inclusão do período de contribuição ''Outros''. Ademais, verificou-se que este tempo averbado é irrelevante em relação ao tempo de contribuição utilizado para que o interessado adquirisse o direito de se aposentar pelo Fundamento Legal descrito no ato. Assim, o tempo de contribuição Outros informado no Formulário não interfere na apreciação pela legalidade do ato deste processo.'
9.3.	O detalhamento da inconsistência acima elencada encontra-se no anexo II dessa instrução. 
9.4.	Encaminhamento do ato: 
9.4.1.	Considerar ILEGAL e recusar registro  do ato de Aposentadoria de ALMERIO FERREIRA BOTELHO JUNIOR do quadro de pessoal do órgão/entidade Tribunal Regional do Trabalho da 11ª Região/AM e RR, com base nos arts. 71, inciso III, da Constituição Federal, 1º, inciso V, e 39, inciso II, da Lei 8.443/1992 e 260, § 1º, do Regimento Interno.
9.4.2.	Com fulcro no art. 262, caput, do Regimento Interno deste Tribunal, determinar ao órgão/entidade Tribunal Regional do Trabalho da 11ª Região/AM e RR que: 
a.	dê ciência, no prazo de quinze dias, contados da notificação, do inteiro teor desta deliberação ao interessado, alertando-o de que o efeito suspensivo proveniente da interposição de eventuais recursos junto ao TCU não o exime da devolução dos valores percebidos indevidamente, caso o recurso não seja provido.
b.	promova a exclusão, no prazo 15 (quinze) dias, contados a partir da ciência desta deliberação, sujeitando-se a autoridade administrativa omissa à responsabilidade solidária, da rubrica apontada em face de manifesta ilegalidade, uma vez que o seu pagamento não encontra respaldo na jurisprudência deste Tribunal.
c.	emita novo ato, livre da irregularidade ora apontada, em substituição  ao ato de Aposentadoria de ALMERIO FERREIRA BOTELHO JUNIOR, submetendo-o à nova apreciação por este Tribunal, na forma do artigo 260, caput, também do Regimento.
d.	no prazo de trinta dias, contados da ciência da decisão, envie a este Tribunal documentos comprobatórios de que o interessado cujo ato foi impugnado está ciente do julgamento deste Tribunal.
e.	dispense a devolução dos valores indevidamente recebidos de boa-fé até a data da ciência do órgão/entidade Tribunal Regional do Trabalho da 11ª Região/AM e RR, do acórdão que vier a ser proferido, com base no Enunciado 106 da Súmula da Jurisprudência do TCU.
10.	Ato: 96462/2019 - Interessado: MARIA DO SOCORRO REBELO VASCONCELOS - CPF: XXX.874.722-XX
10.1.	Parecer do Controle Interno: considerar o ato Legal.
10.2.	Constatações e análises: 
10.2.1.	Houve o registro de pelo menos uma rubrica com 'Denominação para análise pelo TCU = Vantagem de caráter pessoal (5140 -  OPÇÃO FC - INATIVO (Vantagem de caráter pessoal - Art. 193, Lei nº 8.112/90) - R$ 1.019,17) .
a.	Justificativa do Gestor de Pessoal: Não há. Verificação efetuada no âmbito do TCU.
b.	Análise do Controle Interno:  Não há. Verificação efetuada no âmbito do TCU.
c.	Análise da Equipe Técnica:
Concessão da vantagem de opção que trata o art. 2º da Lei 8.911/1994, o que proporcionou acréscimo aos proventos de aposentadoria em relação a última remuneração da atividade, assim como em virtude de não haver incidência de contribuição previdenciária na atividade, resultando em descumprimento do disposto no art. 40, caput e § 2º, da Constituição Federal, com redação dada pela Emenda Constitucional 20/1998.
10.2.2.	Houve o registro de pelo menos uma rubrica com 'Denominação para análise pelo TCU = Vantagem de caráter pessoal (5115 - V.P.N.I.  (QUINTOS/DÉCIMOS) - PROVISÓRIO (Vantagem de caráter pessoal - Incorporação de quintos/décimos de função) - R$ 1.567,95) .
a.	Justificativa do Gestor de Pessoal: Não há. Verificação efetuada no âmbito do TCU.
b.	Análise do Controle Interno:  Não há. Verificação efetuada no âmbito do TCU.
c.	Análise da Equipe Técnica:
A concessão da vantagem de quintos ou décimos está em consonância com a jurisprudência deste Tribunal e os critérios das Leis 8.911/1994 e 9.624/1998 (os períodos anteriores a 8/4/1998 são suficientes para a incorporação da vantagem de quintos) .
10.3.	O detalhamento da inconsistência acima elencada encontra-se no anexo II dessa instrução. 
10.4.	Encaminhamento do ato: 
10.4.1.	Considerar ILEGAL e recusar registro  do ato de Aposentadoria de MARIA DO SOCORRO REBELO VASCONCELOS do quadro de pessoal do órgão/entidade Tribunal Regional do Trabalho da 11ª Região/AM e RR, com base nos arts. 71, inciso III, da Constituição Federal, 1º, inciso V, e 39, inciso II, da Lei 8.443/1992 e 260, § 1º, do Regimento Interno.
10.4.2.	Com fulcro no art. 262, caput, do Regimento Interno deste Tribunal, determinar ao órgão/entidade Tribunal Regional do Trabalho da 11ª Região/AM e RR que: 
a.	dê ciência, no prazo de quinze dias, contados da notificação, do inteiro teor desta deliberação ao interessado, alertando-o de que o efeito suspensivo proveniente da interposição de eventuais recursos junto ao TCU não o exime da devolução dos valores percebidos indevidamente, caso o recurso não seja provido.
b.	promova a exclusão, no prazo 15 (quinze) dias, contados a partir da ciência desta deliberação, sujeitando-se a autoridade administrativa omissa à responsabilidade solidária, da rubrica apontada em face de manifesta ilegalidade, uma vez que o seu pagamento não encontra respaldo na jurisprudência deste Tribunal.
c.	emita novo ato, livre da irregularidade ora apontada, em substituição  ao ato de Aposentadoria de MARIA DO SOCORRO REBELO VASCONCELOS, submetendo-o à nova apreciação por este Tribunal, na forma do artigo 260, caput, também do Regimento.
d.	no prazo de trinta dias, contados da ciência da decisão, envie a este Tribunal documentos comprobatórios de que o interessado cujo ato foi impugnado está ciente do julgamento deste Tribunal.
e.	dispense a devolução dos valores indevidamente recebidos de boa-fé até a data da ciência do órgão/entidade Tribunal Regional do Trabalho da 11ª Região/AM e RR, do acórdão que vier a ser proferido, com base no Enunciado 106 da Súmula da Jurisprudência do TCU.
11.	Ato: 97250/2019 - Interessado: CLAUDIO JOSE LIMONGI BATISTA - CPF: XXX.222.682-XX
11.1.	Parecer do Controle Interno: considerar o ato Legal.
11.2.	Constatações e análises: 
11.2.1.	Houve o registro de pelo menos uma rubrica com 'Denominação para análise pelo TCU = Vantagem de caráter pessoal (5140 -  OPÇÃO FC - INATIVO (Vantagem de caráter pessoal - Art. 193, Lei nº 8.112/90) - R$ 2.232,38) .
a.	Justificativa do Gestor de Pessoal: Não há. Verificação efetuada no âmbito do TCU.
b.	Análise do Controle Interno:  Não há. Verificação efetuada no âmbito do TCU.
c.	Análise da Equipe Técnica:
Concessão da vantagem de opção que trata o art. 2º da Lei 8.911/1994, o que proporcionou acréscimo aos proventos de aposentadoria em relação a última remuneração da atividade, assim como em virtude de não haver incidência de contribuição previdenciária na atividade, resultando em descumprimento do disposto no art. 40, caput e § 2º, da Constituição Federal, com redação dada pela Emenda Constitucional 20/1998.
11.2.2.	Houve o registro de pelo menos uma rubrica com 'Denominação para análise pelo TCU = Vantagem de caráter pessoal (5115 - V.P.N.I.  (QUINTOS/DÉCIMOS) - PROVISÓRIO (Vantagem de caráter pessoal - Incorporação de quintos/décimos de função) - R$ 3.434,43) .
a.	Justificativa do Gestor de Pessoal: Não há. Verificação efetuada no âmbito do TCU.
b.	Análise do Controle Interno:  Não há. Verificação efetuada no âmbito do TCU.
c.	Análise da Equipe Técnica:
A concessão da vantagem de quintos ou décimos está em consonância com a jurisprudência deste Tribunal e os critérios das Leis 8.911/1994 e 9.624/1998 (os períodos anteriores a 8/4/1998 são suficientes para a incorporação da vantagem de quintos) .
11.3.	O detalhamento da inconsistência acima elencada encontra-se no anexo II dessa instrução. 
11.4.	Encaminhamento do ato: 
11.4.1.	Considerar ILEGAL e recusar registro  do ato de Aposentadoria de CLAUDIO JOSE LIMONGI BATISTA do quadro de pessoal do órgão/entidade Tribunal Regional do Trabalho da 11ª Região/AM e RR, com base nos arts. 71, inciso III, da Constituição Federal, 1º, inciso V, e 39, inciso II, da Lei 8.443/1992 e 260, § 1º, do Regimento Interno.
11.4.2.	Com fulcro no art. 262, caput, do Regimento Interno deste Tribunal, determinar ao órgão/entidade Tribunal Regional do Trabalho da 11ª Região/AM e RR que: 
a.	dê ciência, no prazo de quinze dias, contados da notificação, do inteiro teor desta deliberação ao interessado, alertando-o de que o efeito suspensivo proveniente da interposição de eventuais recursos junto ao TCU não o exime da devolução dos valores percebidos indevidamente, caso o recurso não seja provido.
b.	promova a exclusão, no prazo 15 (quinze) dias, contados a partir da ciência desta deliberação, sujeitando-se a autoridade administrativa omissa à responsabilidade solidária, da rubrica apontada em face de manifesta ilegalidade, uma vez que o seu pagamento não encontra respaldo na jurisprudência deste Tribunal.
c.	emita novo ato, livre da irregularidade ora apontada, em substituição  ao ato de Aposentadoria de CLAUDIO JOSE LIMONGI BATISTA, submetendo-o à nova apreciação por este Tribunal, na forma do artigo 260, caput, também do Regimento.
d.	no prazo de trinta dias, contados da ciência da decisão, envie a este Tribunal documentos comprobatórios de que o interessado cujo ato foi impugnado está ciente do julgamento deste Tribunal.
e.	dispense a devolução dos valores indevidamente recebidos de boa-fé até a data da ciência do órgão/entidade Tribunal Regional do Trabalho da 11ª Região/AM e RR, do acórdão que vier a ser proferido, com base no Enunciado 106 da Súmula da Jurisprudência do TCU.
CONCLUSÃO
12.	A abrangência e a profundidade das verificações levadas a efeito fundamentam convicção de que os atos 97250/2019, 12888/2019 e 96462/2019 podem ser apreciados pela ilegalidade, em razão das irregularidades apontadas no item Exame das Constatações desta instrução, que representam afronta à legislação e à jurisprudência de referência.
13.	Os aludidos atos deram entrada neste Tribunal há menos de cinco anos, não sendo aplicável, portanto, o procedimento de contraditório e ampla defesa determinado pelo Acórdão 587/2011-TCU-Plenário.
 (...) "
3.	O Ministério Público, neste ato representado pelo Procurador Rodrigo Medeiros de Lima, mediante sucinto Parecer espelhado à peça 9, anuiu à proposição da Sefip.
	É o Relatório.

não há.

Procurador Rodrigo Medeiros de Lima.

APOSENTADORIA. INCLUSÃO DA VANTAGEM "OPÇÃO" NOS PROVENTOS APÓS O ADVENTO DA EMENDA CONSTITUCIONAL 20/1998. INCORPORAÇÃO INDEVIDA. ILEGALIDADE DO ATO E NEGATIVA DE REGISTRO. DETERMINAÇÕES. CIÊNCIA.

APOSENTADORIA (APOS)

Secretaria de Fiscalização de Integridade de Atos e Pagamentos de Pessoal e de Benefícios Sociais (Sefip).

Versam os presentes autos acerca de três atos de Aposentadoria emitidos pelo Tribunal Regional do Trabalho da 11ª Região/AM e RR.	
No mérito, a discussão se circunscreve à validade do pagamento da vantagem de quintos/décimos, transformada em VPNI, por força do artigo 62-A da Lei 8.112/1990 e da vantagem "opção" de que trata o art. 2º da Lei 8.911/1994. 
Prime facie, quanto à questão envolvendo a parcela de "quintos", à luz dos documentos constantes das peças 3-5, pode-se constatar que as incorporações se deram conforme os normativos que regem a matéria.
Esta Corte de Contas, lastreada em pacífica e abundante jurisprudência, tem se manifestado pela ilegalidade do pagamento da vantagem denominada "opção" sem que o servidor tenha implementado os requisitos para aposentadoria até 19/1/1995 (data de revogação do art. 193 da Lei 8.112/1990 pela Medida Provisória 831) , ou mesmo até a data de publicação da EC 20/1998 que alterou a redação do art. 40 da Constituição Federal. A ilegalidade decorre do disposto no § 2º do mencionado artigo 40 do qual se dessume que os proventos de aposentadoria e as pensões, por ocasião de sua concessão, não poderão exceder a remuneração do servidor no cargo efetivo em que se deu a aposentadoria ou que serviu de referência para a concessão da pensão.
Esse entendimento restou consolidado a partir do Acórdão 2988/2018-TCU-Plenário da relatoria da Ministra Ana Arraes - alterou o posicionamento constante do Acórdão 2076/2005-TCU-Plenário, que admitia o pagamento da vantagem mesmo sem o incremento dos requisitos para a aposentadoria -, ao deixar assente que "os servidores (...) que tenham satisfeito os pressupostos temporais estabelecidos no art. 193 da Lei 8.112/1990 e os requisitos para aposentadoria até 18/1/1995, podem acrescer aos proventos de inatividade, deferidos com base na remuneração do cargo efetivo, o valor da função de confiança, paga pelo valor integral, ou a vantagem dos quintos/décimos/VPNI, de forma não cumulativa, em razão da vedação contida no § 2º do próprio art. 193 da Lei 8.112/1990" (destaquei) .
Nessa mesma toada foi prolatado o Acórdão 1599/2019-TCU-Plenário da relatoria do Ministro Benjamin Zymler, mediante o qual restou firmado o entendimento de que "é vedado o pagamento das vantagens oriundas do art. 193 da Lei 8.112/1990, inclusive o pagamento parcial da remuneração do cargo em comissão ('opção') , aos servidores que implementaram os requisitos de aposentadoria após 16/12/1998, data de publicação da Emenda Constitucional 20, que limitou o valor dos proventos à remuneração do cargo efetivo no qual se deu a aposentadoria" (destaquei) .
Assim, sob essa ótica, e tendo em vista que as aposentadorias de Almerio Ferreira Botelho Junior, Maria do Socorro Rebelo Vasconcelos e Cláudio José Limongi Batista passaram a viger em 13/12/2018, 13/08/2019 e 13/08/2019, respectivamente, portanto após 16/12/1998, entendo que, por se tratar de vantagem que proporciona um acréscimo aos proventos em relação à última remuneração contributiva da atividade, devem ser consideradas ilegais, negando-se os registros dos respectivos atos concessórios, por estar irregular a incorporação da função comissionada ("opção") , sem prejuízo de que outros sejam emitidos e encaminhados ao Tribunal nos termos e prazos regimentais, livres da irregularidade ora constatada, para oportuna deliberação.
Consigno, ainda, que os atos em análise deram entrada nesta Corte de Contas em prazo inferior a cinco anos, não sendo aplicável, portanto, a nova orientação do STF consubstanciada no RE 636.553/RS. Aplica-se, por fim, o Enunciado 106 da Súmula de Jurisprudência deste Tribunal quanto ao ressarcimento das importâncias indevidamente recebidas de boa-fé, até a data do conhecimento desta deliberação. 
	Ex positis, acolhendo a proposta alvitrada pela unidade técnica a que anuiu o Ministério Público, manifesto-me por que o Tribunal aprove o acórdão que ora submeto à deliberação deste Colegiado. 
TCU, Sala das Sessões, em 25 de maio de 2021.
AUGUSTO SHERMAN CAVALCANTI 
Relator